ACORDAO-COMPLETO-2430726

ACÓRDÃO 10172/2020 ATA 33/2020 - SEGUNDA CÂMARA

VISTOS, relatados e discutidos estes autos de Recurso de Reconsideração em Tomada de Contas Especial, interposto por Alan Kardec Epifanio Alves contra o Acórdão 3897/2019-TCU-Segunda Câmara, por meio do qual foram julgadas irregulares as contas do responsável, com imputação de débito e aplicação de multa individual prevista no art. 57 da Lei 8.443/1992, 
ACORDAM os Ministros do Tribunal de Contas da União, reunidos em Sessão da Segunda Câmara, diante das razões expostas pelo Relator, com fundamento nos artigos 32, inciso I, e 33 da Lei 8.443/1992 c/c os artigos 277, inciso I, e 285 do RI/TCU, em:
9.1. conhecer do Recurso de Reconsideração interposto por Alan Kardec Epifanio Alves, para, no mérito, dar-lhe provimento;
9.2. tornar insubsistente o Acórdão 3897/2019-TCU-Segunda Câmara; 
9.3. dar ciência desta deliberação ao recorrente, ao Procurador-Chefe da Procuradoria da República no Distrito Federal e à Secretaria Especial da Cultura; 
9.4. dar ciência à Secretaria-Geral de Controle Externo acerca da ocorrência verificada nestes autos, alusiva a falha no cadastramento de advogado, conforme descrito no Voto do Relator; 
9.5. restituir os autos ao Relator a quo para prosseguimento do feito.

Recurso de reconsideração contra decisão que julgou as contas do recorrente irregulares, condenou-o em débito e aplicou-lhe multa em razão de impugnação parcial das despesas relativas ao projeto cultural Pronac, denominado A Exposição, o sítio na internet e o livro: Chumbada-uma viagem em 88 fotos da era Lula.

Segunda Câmara

Ministério da Cultura (extinta).

3. Recorrente: Alan Kardec Epifanio Alves (XXX.302.151-XX).

13.1. Ministros presentes: Ana Arraes (Presidente), Augusto Nardes, Aroldo Cedraz e Raimundo Carreiro (Relator).
13.2. Ministros-Substitutos presentes: Marcos Bemquerer Costa e André Luís de Carvalho.

ACORDAO-COMPLETO-2468469

Acórdão 6312/2021 - Segunda Câmara

RAIMUNDO CARREIRO

Ministro-Substituto André Luís de Carvalho.

Tratam os autos de recurso de reconsideração interposto por Alan Kardec Epifanio Alves em face do Acórdão 3897/2019-TCU-Segunda Câmara (Relator Ministro André Luís de Carvalho) , proferido em apreciação de tomada de contas especial instaurada pelo Ministério da Cultura em desfavor do ora recorrente, diante da impugnação parcial de dispêndios no âmbito do Pronac 10.4164 (Projeto: "A Exposição, o sítio na internet e o livro: Chumbada - uma viagem em 88 fotos da era Lula") .
2.	O recurso de reconsideração foi objeto de exame no âmbito da Secretaria de Recursos (Serur) , oportunidade em que a Auditora Federal de Controle Externo (peça 71) , com a concordância do Diretor da unidade (peça 72) , se pronunciou nos seguintes termos: 
INTRODUÇÃO
1. 	Trata-se de recurso de reconsideração interposto por Alan Kardec Epifanio Alves (peças 56 e 57, contra o Acórdão 3897/2019-TCU-Segunda Câmara, da relatoria do Ministro André de Carvalho (peça 36) . A deliberação recorrida apresenta o seguinte teor (destacando-se os itens impugnados) , com as correções de erro material promovidas pelo Acórdão 11031/2016-TCU-Segunda Câmara (peça 95) :
9.1. rejeitar as alegações de defesa apresentadas por Alan Kardec Epifanio Alves;
9.2. julgar irregulares as contas de Alan Kardec Epifanio Alves, nos termos dos arts. 16, III, "b" e "c", 19, caput, e 23, III, da Lei n.º 8.443, de 1992, para condená-lo ao pagamento do débito apurado nos autos, atualizado monetariamente e acrescido dos juros de mora calculados desde a data determinada até o efetivo recolhimento, fixando-lhe o prazo de 15 (quinze) dias, contados da ciência desta deliberação, para que comprove, perante o Tribunal, o recolhimento da referida dívida em favor do Fundo Nacional de Cultura, nos termos do art. 23, III, "a", da citada lei e do art. 214, III, "a", do Regimento Interno do TCU (RITCU) , sob as seguintes condições:
	Data
	Valor (em R$) 

	3/2/2011
	105.928,83

9.3. aplicar em desfavor de Alan Kardec Epifânio Alves a multa prevista no art. 57 da Lei n.º 8.443, de 1992, sob o valor de R$ 25.000,00 (vinte e cinco mil reais) , fixando-lhe o prazo de 15 (quinze) dias, contados da notificação, para que comprove, perante o Tribunal (art. 214, III, "a", do RITCU) , o recolhimento da referida dívida ao Tesouro Nacional, atualizada monetariamente na forma da legislação em vigor;
9.4. autorizar, caso requerido, nos termos do art. 26 da Lei n.º 8.443, de 1992, e do art. 217 do RITCU, o parcelamento das dívidas fixadas por este Acórdão em até 36 (trinta e seis) parcelas mensais e sucessivas, sobre as quais incidirão a atualização monetária e os correspondentes acréscimos legais, esclarecendo ao responsável que a falta de pagamento de qualquer parcela importará no vencimento antecipado do saldo devedor, sem prejuízo das demais medidas legais;
9.5. autorizar, desde logo, a cobrança judicial das dívidas fixadas por este Acórdão, nos termos do art. 28, inciso II, da Lei nº 8.443, de 1992, caso não atendida a notificação; e
9.6. determinar que a unidade técnica envie a cópia deste Acórdão, acompanhado do Relatório e do Voto que o fundamenta, à Procuradoria da República no Distrito Federal, nos termos do art. 16, § 3º, da Lei nº 8.443, de 1992, para o ajuizamento das ações civis e penais cabíveis.
HISTÓRICO
2.	A tomada de contas especial (TCE) sob comento foi instaurada pelo Ministério da Cultura (MinC) , cujas atribuições foram incorporadas ao Ministério da Cidadania, mediante o Decreto 9.674/2019, em desfavor de Alan Kardec Epifânio Alves, por conta de impugnação parcial das despesas relativas ao projeto cultural Pronac 104164, denominado "A Exposição, o sítio na internet e o livro: Chumbada - uma viagem em 88 fotos da era Lula" (peça 6, p. 1-6) .
2.1.	O referido projeto consistia em uma exposição de 88 fotos em área aberta com fácil acesso ao público, uma exposição digital disponível na internet e um livro, com impressão e distribuição de 1000 exemplares (peça 6, p. 10) . Previa ainda a captação de recursos financeiros na forma de doações ou patrocínios (mecenato) , com vigência inicialmente prevista para o período de 23/11/2010 a 31/12/2010 (peça 6, p. 18-19) e, posteriormente, prorrogada para 1º/11/2011 (peça 6, p. 24-25) , conforme estipulado na Lei 8.313/1991 (Lei de Incentivo à Cultura) . 
2.2.	Na prestação de contas encaminhada, o MinC constatou inconsistências financeiras na realização de despesas no valor histórico de R$ 119.594,69, fazendo constar as seguintes ocorrências ensejadoras de dano ao erário (peça 6, p. 85-86, 88-89) :
	a) utilização indevida dos recursos captados ante a transferência (saque) dos recursos incentivados para conta pessoal do proponente, estranha ao projeto (diferente da conta corrente bloqueada ou vinculada e da conta de livre movimentação) , no valor de R$ 104.581,19, sendo uma transferência de 90.000,00 e outra de R$ 14.567,69, com a incidência de tarifa bancária de R$ 13,50; não tendo sido apresentada nos autos a autorização do MinC para os saques superiores a R$ 100,00, com infração, assim , ao art. 20 da IN 1/1997, e ao item 9.17.3, do Acórdão 2261/2005-TCU-Plenário, Rel. Guilherme Palmeira; 
	b) utilização indevida dos recursos captados, ante a identificação, na prestação de contas, de nota fiscal referente a gastos com coquetel de lançamento do livro, no valor de R$ 15.000,00, com incidência de tarifa bancária de R$ 13,50; com infração aos arts. 65, §1º , e 94, então vigente da IN MinC 1, de 5/10/2010, além da Portaria Sefic 627, de 22/11/2010, e da Portaria Sefic 2, de 3/1/2011, e ainda, o Acórdão 250/2006-TCU-Segunda Câmara, Rel. Benjamin Zymler.
2.3.	Após a regular citação e a análise das alegações de defesa apresentadas, a Secex-TCE, em pareceres uniformes, propôs a irregularidade das contas de Alan Kardec Epifânio Alves, com aplicação de débito e multa, tendo o MP/TCU e o relator anuído a essa proposta, resultando no acórdão combatido.
2.4.	O ora recorrente opôs embargos de declaração (peça 50) em face do Acórdão 3897/2019-TCU-Segunda Câmara, Rel. André Luis de Carvalho, que foram conhecidos e, no mérito, rejeitados por meio do Acórdão 11403/2019-TCU-Segunda Câmara, do mesmo relator (peça 52) .     
2.5.	Inconformado, Alan Kardec Epifânio Alves interpôs recurso de reconsideração (peças 56 e 57) para reformar o acórdão combatido de modo a retirar sua responsabilização sobre débito e a multa que lhe foi aplicada. 
ADMISSIBILIDADE
3.	Reitera-se o exame preliminar de admissibilidade contido na peça 59, ratificado pelo relator, Ministro Raimundo Carreiro, na peça 61, que concluiu pelo conhecimento do recurso, suspendendo-se os efeitos dos itens 9.2, 9.3 e 9.5 do Acórdão 3897/2019-TCU-Segunda Câmara. 
MÉRITO
4.	Delimitação
4.1.	 Constitui objeto do recurso as seguintes questões: 
a) se houve ofensa ao direito de sustentação oral  (peça 56, p. 3-10) ;
b) se cabe a responsabilização do recorrente (peça 56, p. 12-86) ; 
c) se cabe o cancelamento da multa aplicada ao recorrente (peça 56, p. 12) ;
d) se é o caso de ocorrência de boa-fé (peça 56, p. 32-33, 36) .
5.	Se houve ofensa ao direito de sustentação oral (peça 56, p. 3-10) .
5.1.	O recorrente afirma que o acórdão combatido deve ter sua nulidade absoluta decretada, com base nos seguintes argumentos:
	a) seu pedido de sustentação oral à peça 30, p. 4, realizado previamente, conforme preceitua o art. 168, caput, do RI/TCU, não foi sequer examinado pelo relator do processo, configurando violação às seguintes garantias constitucionais em processos judiciais e administrativos e, por conseguinte, ensejando a nulidade da deliberação recorrida: art. 1º, inciso III (proteção à dignidade da pessoa humana) , o art. 5º, incisos XXXV (acesso à justiça) , LIV (devido processo legal) e LV (contraditório e ampla defesa) , art. 37 (princípio das eficiência) , todos da Constituição Federal/1988 (CF/1988) ;
	b) foi dado seguimento ao julgamento de suas contas sem ao menos cientificar o recorrente do dia e da hora da sessão plenária a ser realizada;
	c) conforme atestado na instrução da unidade técnica, à peça 32, cujo trecho foi transcrito às peça 56, p. 9, resta expressamente demonstrado o interesse da defesa em realizar a sustentação oral na sessão de julgamento;
	d) não houve publicação do nome da advogada do ora recorrente - Dra. Gizele Mariel de Faria Ramos - na pauta da sessão de julgamento designada para o dia 18/6/2019, a qual não foi disponibilizada no Diário Oficial da União, demonstrando a falta de eficiência, eficácia e efetividade no presente processo administrativo;
	e) essa inobservância acarreta a nulidade do ato, ressalvadas as exceções expressamente admitidas em lei, conforme jurisprudência do TCE-MG, exemplificada no Recurso de Reconsideração 707.547, cujo trecho foi transcrito à peça 56, p. 5-6 e do STF, conforme HC 108.014, cujo trecho foi transcrito à peça 6-7;
	f) a Súmula 3 do STF, transcrita à peça 56, p. 8, dirigida especificamente para processos do TCU, assegura aos litigantes o pleno exercício do contraditório e da ampla defesa quando da decisão puder resultar anulação ou revogação de ato administrativo que beneficie o interessado;
	g) embora no dia 5/6/2019 a sessão plenária o TCU tenha publicado que as pautas das sessões ordinárias e extraordinárias seriam disponibilizadas unicamente no BTCU e não mais no Diário Oficial da União, tal normatização estava prevista para ser regulamentada e observada a partir de julho de 2019, conforme portal.tcu.gov.br/transparencia/btcu;
	h) registra-se que o requerimento para sustentação oral é de abril/2019, portanto, bem anterior à data dessa comunicação e da sua implementação, não podendo alcançar pedido anterior.
Análise
5.2.	Os argumentos do recorrente procedem, em parte. Preliminarmente, destaca a existência de omissão quanto ao exame de requerimento expresso de sustentação oral e ausência de intimação, o que acarretaria a nulidade absoluta do acórdão proferido, por violação às garantias constitucionais, em especial o direito à ampla defesa e ao contraditório.
5.3.	De fato, conforme consta em tópico específico das alegações de defesa, apresentadas em resposta à citação, pugnou o responsável pelo deferimento e expressa intimação para realização de sustentação oral, quando do julgamento de suas contas (peça 30, p. 4) :
O Requerente informa desde já, que tem interesse em realizar sustentação oral, por intermédio da defesa de suas advogadas, quando designada as sessões de julgamento no Tribunal de Contas da União, após prévia intimação para o ato processual.
5.4.	Em relação à ausência de intimação, não assiste razão ao recorrente, considerando que houve a publicação da pauta do julgamento da sessão de 18/6/2019, no Diário Oficial da União - seção 1, de 14/6/2019, com o nome de pelo menos uma das representantes do recorrente:  
Processo 034.847/2018-9
Tomada de Contas Especial instaurada pelo então Ministério da Cultura em desfavor do Sr. Alan Kardec Epifânio Alves, diante da parcial impugnação dos dispêndios relativos ao projeto cultural Pronac 10-4164, no âmbito do Projeto "A Exposição, o sítio na internet e o livro: Chumbada - uma viagem em 88 fotos da era Lula", com o objetivo de sintetizar a Era Lula (2002-2010) .
Órgão/Entidade/Unidade: então Ministério da Cultura
Responsável: Alan Kardec Epifânio Alves
Representação legal: Miriam Cleide Ramalho Brunet Sobrinha (OAB/DF 42615) , entre outros, representando Alan Kardec Epifânio Alves.
5.5.	A jurisprudência do TCU é no sentido de desnecessidade de notificação pessoal para produção de sustentação oral, quando da apreciação do processo, pois a publicação das pautas das sessões na imprensa oficial ou no portal do TCU na internet, e em excerto do Boletim do Tribunal, é suficiente para promover a intimação do interessado para a realização da sustentação oral (Acórdão 6101/2017-TCU-Segunda Câmara, Rel. Augusto Nardes, 5300/2013-2ª Câmara, Rel. André de Carvalho, 356/2014-Plenário, Rel. Raimundo Carreiro) . 
5.6.	Esse assunto foi abordado em sede de embargos de declaração, no voto condutor do Acórdão 11403/2019-TCU-Segunda Câmara, Rel. André de Carvalho, sendo um dos tópicos levantados pelo embargante, ocasião em que o relator se posicionou conforme a seguir (peça 53, p. 1) ,: 
4. O aludido Acórdão 3897/2019-TCU-Segunda Câmara não padeceria, todavia, desses supostos vícios. 
5. Ocorre que a pauta para o julgamento do Acórdão 3897/2019-TCU-Segunda Câmara foi devidamente publicada no DOU de 14/6/2019 (Seção 1, p. 127) , com o expresso registro do nome da advogada constituída nos autos pelo então responsável (ora embargante) , e, assim, não subsistiria o suposto vício, até porque, ao fazer a expressa referência ao nome da Dra. Miriam Cleide Ramalho Brunet seguida pela expressão "entre outros", além do nome do responsável (Alan Kardec Epifânio Alves) , a pauta de julgamento também teria feito a implícita referência ao correlato nome da Dra. Gizele Mariel de Faria Ramos. 
6. Bem se sabe, ainda, que, em plena consonância com a legislação aplicável, o TCU não estaria obrigado a fazer a pessoal intimação dos eventuais advogados, nem sobre a subsequente pauta para o julgamento, nem, tampouco, sobre a possível sustentação oral, pois caberia ao responsável ou ao interessado, além dos seus procuradores, promover o subjacente acompanhamento sobre o andamento do correspondente processo, podendo se valer, para tanto, até mesmo do sistema "Push" disponível no portal do TCU perante a internet.
5.7.	Todavia, no tocante à alegação de omissão quanto ao exame de requerimento expresso de sustentação oral, considerando que o pedido do recorrente foi realizado de forma clara e incontestável, estando de acordo com o estabelecido no art. 168, do RI/TCU, e que tal pedido, embora tenha sido registrado nos autos, não foi analisado por esta Corte de Contas, a ausência de deferimento desse requerimento pode acarretar prejuízo irreparável à defesa do recorrente, que não teve seus argumentos expostos na sessão de julgamento competente, tendo sido, portanto, de fato, violado seu direito à ampla defesa.
5.8.		A omissão é suficiente para anular o julgamento proferido, ocasionando que esse TCU, em observância ao seu próprio regimento e à legislação pátria, evitando-se violar o constitucional direito à ampla defesa e ao contraditório, retorne o presente processo ao status quo anterior ao do julgamento, para proceder a intimação dos representantes do recorrente da inclusão em pauta do julgamento, e consequentemente, examinar o requerimento expresso de sustentação oral formulado no bojo de suas alegações de defesa.
5.9.	A esse respeito, o entendimento desta Corte de Contas é de que padece de nulidade, por erro de procedimento (error in procedendo) , acórdão que julgou processo sem analisar requerimento de sustentação oral efetuado nos termos das disposições regimentais, conforme trechos extraídos do voto condutor dos seguintes acórdãos: 
	Acórdão 7716/2019-TCU-Segunda Câmara, Rel. Augusto Nardes
7. Verifico, do conjunto das alegações apresentadas, que assiste razão ao embargante unicamente com relação à omissão deste Tribunal, referente ao pedido de sustentação oral. A petição, inserta no recurso de reconsideração, foi apresentada no prazo previsto no art. 168, caput, do Regimento Interno desta Casa - mas não foi apreciada. Há que se reconhecer, assim, o error in procedendo alegado pelo embargante, para anular o subitem 9.2 do acórdão combatido, a fim de se providenciar o regular processamento da solicitação de sustentação oral, a qual já se autoriza previamente.
Acórdão 10958/2018-TCU-Primeira Câmara, Rel. Bruno Dantas 
9.Embora concorde quanto à contradição de argumentos, verifico error in procedendo na decisão desta Corte, em virtude do arquivamento do pedido de sustentação oral, sem efetuar análise e sem oferecer resposta ao requerente. É certo que não existe direito subjetivo a adiamento do julgamento e que a peça foi apresentada apenas algumas horas antes da sessão, mas a ausência de resposta pode significar ofensa à ampla defesa. Resta configurada a inobservância ao devido processo legal, que alcança interesse de ordem pública apto a ensejar a nulidade absoluta do Acórdão 4632/2016-TCU-Primeira Câmara.
10.Diante do exposto, nos termos dos artigos 174 e 175 do Regimento Interno do TCU, entendo que o vício apontado deva ser reconhecido de oficio, para anular o Acórdão 4632/2016-TCU-Primeira Câmara e todos os demais atos dele decorrentes, incluindo o Acórdão 6681/2016-TCU-Primeira Câmara, em razão do possível prejuízo à defesa de [responsável].
11.Defiro, ainda, o pedido de sustentação oral do recorrente, nos termos do art. 168, do Regimento Interno do TCU para a sessão na qual será novamente julgado o pedido de reexame constante à peça 64.
3093/2012-Plenario, Marcos Bemquerer
Alegam as interessadas que requereram sustentação oral, na forma e no prazo devido, solicitação não processada pelo Tribunal, caracterizando omissão e ferimento aos princípios do contraditório e da ampla defesa.
De fato, a solicitação de sustentação oral foi protocolada no dia 18/9/2012 (peça 105) e o julgamento do processo deu-se no dia seguinte, 19/9/2012. Adequada, portanto, à disposição regimental - art. 168, caput - que condiciona o deferimento da autorização a requerimento formulado até quatro horas antes do início da sessão.
Há que se reconhecer, portanto, o error in procedendo alegado pelas embargantes, devendo-se tornar insubsistente o Acórdão 2522/2012-TCU-Plenário e retornar o processo ao relator a quo, para o regular processamento da solicitação de sustentação oral e nova inclusão em pauta, para julgamento.
5.10.	Ocorre que, de acordo com o art. 171, parágrafo único do RI/TCU, a seguir transcrito, caso o Tribunal decida o mérito da questão a favor da parte a quem aproveitaria a declaração de nulidade, não a pronunciará, nem mandará repetir o ato ou suprir-lhe a falta:
Art. 171. Nenhum ato será declarado nulo se do vício não resultar prejuízo para a parte, para o erário, para a apuração dos fatos pelo Tribunal ou para a deliberação adotada. 
Parágrafo único. Quando puder decidir do mérito a favor da parte a quem aproveitaria a declaração de nulidade, o Tribunal não a pronunciará nem mandará repetir o ato ou suprir-lhe a falta.
5.11.	Dessa forma, faz-se necessário analisar os demais elementos/documentos trazidos pelo recorrente na presente fase recursal, a ver se são suficientes para a reforma do julgado a seu favor, o que dispensaria a necessidade de declaração de nulidade.
6.	 Se cabe a responsabilização do recorrente (peça 56, p. 12-86) . 
6.1.	O recorrente afirma que inexiste de sua parte a responsabilidade que lhe foi imposta nos termos do art. 16, inc. III, "b" e "c", inc. 19, caput, e 23, inc. III da Lie 8442/1992, com base nos seguintes argumentos: 
	a) inicialmente faz um breve relato dos fatos, conforme a seguir:
	a.1) propôs o projeto, passando pela sua aprovação, autorização de captação no limite de R$ 165.609,19 e celebração de instrumento particular de patrocínio vinculado à Lei de incentivo à Cultura, com a Empresa Souza Cruz S/A,  por meio do qual se comprometeu a desenvolver o Projeto Pronac 104164, que envolvia a entrega de 1000 exemplares do Livro "Nunca Antes - Uma Viagem em 88 Fotos da Era Lula" (300 exemplares foram doados aos convidados, 100 foram entregues aos patrocinadores e 600 exemplares foram doados ao Museu Nacional do Conjunto Cultural da República para que fossem entregues às bibliotecas de Brasília, sendo que as fotos foram doadas ao Museu da República e à Biblioteca Nacional) , conforme plano de trabalho à peça 6, p. 1-6 (peça 56, p. 12-13) ;
	a.2) prestou contas em 8/4/2011 (peça 56, p. 55-58 e peça 57, p. 1-45) e 28/10/2011 (peça 57, p. 46-70) com documentos complementares (peça 6, p. 27-46 e 48-73) , tendo a Sefic aprovado a execução do projeto e o alcance dos objetivos, por meio do Relatório de Execução 156/2012/CGAA/DIC/SEFIC/MINC, de 3/5/2012, conforme comprova o trecho transcrito do citado relatório à peça 56, p. 13-14;
	a.3) passados 5 anos da prestação de contas, foi surpreendido com a notícia da reprovação das contas, sua citação pelo TCU, o julgamento de suas contas como irregulares, ao qual interpôs embargos de declaração que foram conhecidos e rejeitados;
	b) em que pese as práticas supostamente julgadas inadequadas quando da execução financeira dos recursos captados por parte do recorrente, o Pronac 10-4164 foi devidamente executado com responsabilidade (peça 56, p.67-86) , visando o equilíbrio entre a eficácia e a eficiência quanto à aplicabilidade dos recursos, pautado dentro da moralidade administrativa, com boa-fé e transparência de modo a atingir os objetivos e objetos propostos e aprovados, não tendo o recorrente ocasionado nenhum dano ao erário;
	c) não merece prosperar o argumento da unidade técnica e do MP/TCU de que a execução física não comprova que os recursos foram aplicados corretamente, considerando que o recorrente comprovou a realização do projeto cultural com a apresentação detalhada da execução financeira (o que se faz prova em meio à notas fiscais, recibos, extratos bancários, cheques apresentados e demais documentos capazes de comprovar a correta utilização dos recursos repassados) , demonstrando o nexo de causalidade entre o objeto e os recursos públicos repassados, conforme documentos já juntados aos autos na prestação de contas entregue o MinC;   
	d) em nenhum momento restou demonstrado que o ora recorrente tenha se beneficiado com os recursos públicos federais, pois toda a verba disponibilizada R$ 165.609,00 foi devidamente empregada única e exclusivamente para a realização do projeto, não podendo, dessa forma, devolver recursos que foram empregados no projeto;
	e) a exigência da devolução do valor empregado no projeto seria manifesto enriquecimento ilícito da União; 
	f) se a Sefic reconheceu o atingimento dos objetivos do projeto é porque	 houve a correta aplicação dos recursos repassados. Corrobora esse entendimento, trecho do sumário do Acórdão 3762/2013-TCU-Segunda Câmara, Rel. Benjamin Zymler, transcrito à peça 56, p. 18;
	g) por meio da fotocópia de todos os cheques utilizados na realização do projeto juntadas à peça 56, p. 19-31 e p. 41-53, constata-se a consonância com as notas fiscais recebidas pelo pagamento das despesas do projeto, de acordo com a prestação de contas entregue perlo recorrente;
	h) as situações formais que configuram, em tese, irregularidades segundo o entendimento do TCU, tratam de questões sanáveis, portanto, não podem prejudicar o recorrente ao ponto de ter que ressarcir valores que foram comprovadamente empregados para a realização do projeto; 
	i) ante o princípio da instrumentalidade das formas, o qual dita que se o ato for praticado com falta à formalidades legais, tendo atingido o objetivo sem ter causado prejuízo, por questões de economia processual, ele deverá ser aproveitado; ainda, o princípio do formalismo moderado, da razoabilidade e da proporcionalidade, os quais recordam que os atos e termos processuais independem de forma determinada, salvo quando a lei expressamente o exigir, considerando-se válidos os que, realizados de outro modo, lhe preencham a finalidade essencial, deve o decisum ser reformado de modo a isentar o recorrente do débito e multa que lhe foram imputados. Corrobora esse entendimento o Acórdão 10682/2015-TCU-Segunda Câmara, Rel. Vital do Rêgo, cujo trecho foi transcrito à peça 56, p. 36; 
	j) de acordo com trecho do Parecer Técnico Contábil transcrito à peça 56, p. 34-35, o recorrente não incorreu em dolo ou má-fé quando da utilização dos numerário com o objetivo de realizar o objeto do Pronac 104164, inexistindo prejuízo ao erário; 
	k) diante dos obstáculos e do risco de prejudicar o resultado final almejado, coube ao recorrente tomar decisões na intenção de resguardar  a execução final, qual seja, a abertura oficial do Prona 104164, evitando prejuízos imensuráveis, de ordem pessoal e financeira; nesse tipo de serviço os fornecedores muitas vezes não se submetem a esperas quando se trata de recebimento de valores em contrapartida ao trabalho realizado, não procedendo a alegação do auditor nesse quesito;
	l) as falhas alegadas são ínfimas, são pormenores relativos a não observação das normas inerentes ao mecenato da Lei Rouanet, que não afetam a seriedade e a boa-fé do trabalho realizado e reconhecido internacionalmente, inclusive (peça 56, p. 54) ; nesses casos, torna-se imperioso o TCU adotar medida pedagógica, expedindo determinações, orientações e alertas aos seus gestores, no lugar de simplesmente punir o responsável e aplicar-lhe multa, como o fez nos Acórdão 4205/2014-TCU-Primeira Câmara, Rel. Weder de Oliveira e 812/2014-Plenário, Rel. Benjamin Zymler.
Análise
6.2.	Os argumentos do recorrente estão parcialmente corretos. O exame integrado dos documentos que compõem os autos - extrato bancário (peça 57, p. 64-67) , cheques (peça 56, p. 19-31 e 41-53) , relação de pagamento (peça 57, p. 5863) e notas fiscais (peça 57, 18-33) - permitem, ainda que em parte, o estabelecimento do nexo de causalidade entre as despesas realizadas, os recursos captados e o objeto pactuado.
6.3.	Com efeito, uma parte das despesas foi comprovada por documentos que se mostram consentâneos entre si - a indicação, na relação de pagamento, dos números das notas fiscais/recibos e dos documentos bancários, bem assim de seus valores e datas, é coerente com os documentos fiscais e bancários acostados aos autos, mesmo com os saques efetuados na conta de livre movimentação, como evidenciado a seguir.
6.4.	No âmbito do Projeto Pronac 104164 foi autorizada a captação de recursos no montante de R$ 165.609,00, sendo esse valor depositado na conta de captação, no Banco do brasil, Ag. 3380-4 e conta corrente 38970-6, em 26/1/2011 conforme atestam o recibo de mecenato e documentos bancários (peça 6, p. 20 e 23) .
6.5.	A planilha orçamentária, após análise do MinC, previa a execução dos seguintes itens, com os respectivos valores (peça 6, p. 3-4,9-12) :
	DESCRIÇÃO DAS ATIVIDADES
	VALOR  SOLICITADO
	VALOR SUGERIDO

	ADMINISTRAÇÃO DO PROJETO

	Etapa: Custos/Administrativos
		
	Item
		
	Produtor Executivo
	R$ 6.000,00
	R$ 6.000,00

	Impressão
	R$ 1.000,00
	R$ 1.000,00

	Postagem
	R$ 800,00
	R$ 800,00

	Digitalização
	R$ 6.002,99
	Glosado

	Cenógrafo
	R$ 5.300,00
	R$ 5.300,00

	Coordenador de Produção
	R$ 4.001,99
	R$ 4.002,00

	Consultores
	R$ 5.000,00
	Glosado

	Recepcionista
	R$ 1.624,00
	 R$ 1.624,00

	Segurança
	R$ 4.200,00
	Glosado

	Reparos e Manutenção
	R$ 3.000,00
	R$ 3.000,00

	Energia elétrica
	R$ 2.001,00
	R$ 2.001,00

	Serviços de manutenção e instalação elétrica
	R$ 2.500,00
	R$ 2.500,00

	Contador
	R$ 1.200,00
	R$ 1.200,00

	Seguro
	R$ 3.000,00
	R$ 3.000,00

	Aprovações, licenças e alvarás
	R$ 2.000,00
	R$ 2.000,00

	Lonas
	R$ 3.000,00
	R$ 3.000,00

	Total da etapa
	R$ 50.630,00
	35.427,00

	Etapa: Elaboração e Agenciamento
		
	Item
		
	Elaboração e Agenciamento
	R$ 28.000,00
	R$ 15.055,29

	Total da etapa
	R$ 28.000,00
	R$ 15.055,29

	LIVRO

	Etapa: Pré-produção/preparação
		
	Item
		
	Produção de texto
	R$ 1.000,00
	 R$ 1.000,00

	Direitos autorais
	R$ 39.000,00
	R$ 30.000,00

	Coordenação gráfica
	R$ 3.000,00
	R$ 3.000,00

	Total da etapa
	R$ 43.000,00
	R$ 34.000,00

	Etapa: Produção/Execução
		
	Item
		
	Livro
	R$ 36.500,00
	R$ 36.500,00

	Total da etapa
	R$ 36.500,00
	R$ 36.500,00

	SÍTIO DA INTERNET
		
	Etapa: Produção/Execução
		
	Item
		
	Design e criação
	R$ 10.000,00
	R$ 6.000,00

	Total da etapa
	R$ 10.000,00
	R$ 6.000,00

	FOTOGRAFIA - AQUISIÇÃO/EXPOSIÇÃO/PESQUISA

	Etapa: Produção/Execução
		
	Item
		
	Fotografia Artística
	R$ 10.125,90
	R$ 10.125,90

	Painéis modulados
	R$ 22.500,00
	R$ 22.500,00

	Tendas
	R$ 3.000,00
	R$ 3.000,00

	Iluminador
	R$ 3.000,00
	R$ 3.000,00

	Total da etapa
	R$ 38.625,90
	R$ 38.625,90

	Total por mecanismo de Incentivo
	R$ 206.755,90
	R$ 165.608,19

6.6.	Na presente fase recursal, o recorrente apresentou o extrato da conta de livre movimentação, 39.275-8, do Banco do Brasil, Ag. 3380-4, aberta em 28/1/2011, para a execução do Projeto Pronac 104164, onde foi realizado o repasse de R$ 165.608,19, no dia 31/1/2011, correspondente aos recursos captados (peça 57, p. 68) . Destaque-se que essa conta é diferente da conta de captação, na mesma agência do Banco do Brasil, mas de número de conta 38.970-6 (peça 6, p. 23) .
6.7.	Ocorre que em 3/2/2011, foram realizados dois saques contra recibo na referida conta de livre movimentação, nos valores de R$ 70.000,00 e R$ 95.608,19, totalizando o montante repassado pelo MinC (peça 57, p. 69) , o que, além de infringir a alínea "d", do § 1º, do art. 3°, da Portaria MinC  9, de 6/3/2007, impossibilita a verificação do nexo de causalidade entre os recursos repassados e as despesas realizadas pelo gestor dos recursos. 
6.8.	Como justificativa, segundo consta da prestação de contas do recorrente, o patrocinador atrasou o depósito dos recursos, e houve também problema com a demora de liberação de cheque e cartão para movimentação da conta de livre movimentação, a partir de 28/1/2011. Diante disso, tendo em vista a exposição com data de abertura para o dia 25/1/2011 e a festa oficial para o dia 31/1/2011, conforme exigido pelo patrocinador, o recorrente decidiu agilizar a movimentação, transferindo os recursos públicos para sua conta pessoal no Banco Bradesco, ag. 2243, conta corrente 93764-9 (peça 6, p. 29-30) .  
6.9.	Embora tenha afirmado, na prestação de contas, que transferiu o valor total repassado para sua conta corrente pessoal, verifica-se, conforme análise do órgão concedente (Laudo Final sobre a Prestação de Contas 154/2016/G03/PASSIVO/SEFIC/MinC, à peça 6, p. 84-85) , que os valores sacados contra-recibo mencionados no item anterior não correspondem aos valores depositados na conta pessoal do recorrente, fato que, em virtude da impossibilidade de comprovação do nexo causal, ocasionaram o débito que lhe foi imputado inicialmente, no valor de R$ 119.594,69, a saber (peça 57, p. 64 e 66) :
	Descrição da irregularidade
	Valores em R$
	Data

	Transferência p/ conta pessoal
	90.000,00
	3/2/2011

		14.567,69
	
	Tarifa bancária
	13,50
	
	Gastos - coquetel de lançamento do livro
	15.000,00
	
	Tarifa bancária
	13,50
	
	Total do Débito
	119.594,69
	3/2/2011

6.10.	Ainda na análise da prestação de contas, foram constatados os seguintes comprovantes de despesas emitidos em período anterior à data de transferência dos recursos (entre 7/1/2011 e 28/1/2011) , no total de R$ 96.932,33, embora a maioria dos pagamentos aos credores tenha ocorrido após a autorização de movimentação (28/1/2011) , conforme análise financeira sintetizada na coluna "Observação" a partir dos documentos juntados aos autos na presente fase recursal: 
	Despesas identificadas
	Comprovantes de pgtos. apresentados
	Extrato Bancário (ag. 2243, conta corrente 93764-9) 
	Observação

	Coordenação de produção
	NF 15448, de 14/1/2011, fornecedor Aldo Riccheiro Filho,  no valor de R$ 4.754,33 (peça 57, p. 22) 
	Não há valor correspondente
	Não há correspondência entre valor da nota fiscal e movimentação no extrato bancário (peça 57, p. 65-67) , o que inviabiliza estabelecer nexo de causalidade.

	Impressão de convites
	NF 3873, de 2/2/2011, Fornecedor Gráfica Santa Clara, no valor de R$ 690,00 (peça 57, p. 31) 
	Não há valor correspondente
	Não há correspondência entre valor da nota fiscal e movimentação no extrato bancário (peça 57, p. 65-67) , o que inviabiliza estabelecer nexo de causalidade.

	Cenografia
	NF 15458, de 14/1/2011, Fornecedor Aldo Riccheiro Filho, no valor de R$ 8.000,00 de (peça 57, p. 22) 
	Cheque 674, de 28/2/2011, no valor de R$ 5.000,00
	Não há correspondência entre valor da nota fiscal e movimentação no extrato bancário (peça 57, p. 65-67) , o que inviabiliza estabelecer nexo de causalidade.

	Painéis Modulados
	NF 15445, de 14/1/2011, fornecedor Aldo Riccheiro Filho, no valor de R$ 22.000,00 (peça 57, p. 19) 
	Cheques 657, 654 e 651, nos valores de R$ 10.840,00, de 4/2/2011, R$ 5.000,00, de 4/2/2011, R$ 1.800,00, de 15/2/2011 (peça 56, p. 42, 43  e 56) correspondente ao extrato à peça 57, p.66
	Não há correspondência entre valor da nota fiscal e movimentação no extrato bancário (peça 57, p. 65-67) , o que inviabiliza estabelecer nexo de causalidade.

	Ampliação e tratamento das fotos
	NF 9211, de 25/1/2011, Gráfica Strech,  no valor de R$ 8.888,00 (peça 57, p. 33) 
	Cheque 658, de 4/2/2011 (peça 56, p. 45) , correspondente ao extrato à peça 57, p. 66) 
	Correspondência entre nota fiscal, movimentação bancária (cheque e extrato) , compatível com o orçamento sugerido, a não ser pelo comprovante de despesa emitido em período anterior à data de transferência dos recursos

	Revisão de Texto
	NF 532, de 7/1/2011, Fornecedor Pixel Imagem, no valor de R$ 600,00 (peça 57, p. 26) 
	Cheque 648, de 7/1/2011 (peça 56, p. 47) , correspondente ao extrato à peça 57, p. 67 
	Destinatário do cheque não corresponde ao fornecedor que emitiu nota fiscal.

	Impressão do livro
	NF 9989, de 28/1/2011, Fornecedor Ipsis Gráfica e Editora S/A, no valor de R$ 46.000,00 (peça 57, p. 29) 
	Transferência da conta específica do BB para o fornecedor, em 3/2/2011
	Pagamento considerado regular e afastado do débito pelo acórdão recorrido, embora tenha ultrapassado em R$ 9.500,00 o valor do orçamento sugerido, e a despeito de o comprovante de despesa ter sido emitido em período anterior à data de transferência dos recursos.

	Criação e design sítio Internet
	NF 15459, de 14/1/2011, Fornecedor Aldo Riccheiro Filho, no valor de R$ 6.000,00 (peça 57, p. 24) 
	Cheques 669 e 676, ambos de 21/2/2011 e no valor de 3.000,00, totalizando R$ 6.000,00 (peça 56, p. p. 48 e 49) , correspondente ao extrato à peça 57, p. 66
	Correspondência entre nota fiscal, movimentação bancária (cheque e extrato) , compatível com o orçamento sugerido, a não ser pelo comprovante de despesa emitido em período anterior à data de transferência dos recursos 

6.11.	Embora a NF, de 28/1/2011, no valor de R$ 46.000,00, referente à impressa do livro, tenha sido emitida em período anterior à data de transferência dos recursos (conforme consta da tabela do item anterior) , esse comprovante foi acatado em sede de prestação de contas, tendo em vista que foi realizado por meio de transferência eletrônica da própria conta específica do projeto (TED, à peça 57, p. 64) , resultando no total de R$ 46.013,50,  sendo que R$ 46.000,00 foram para a Ipsis Gráfica e Editora, no mesmo dia em que foi feito o saque contra recibo da conta de livre movimentação (3/2/2011) , constando o nome da empresa prestadora do serviço ao projeto, na transferência. Esse montante foi acatado pelo concedente e não está incluído no valor do débito inicialmente imputado de R$ 119.594,69 (R$ 195.608,19 - 46.013,50) .
6.12.		Nessa mesma linha, considerando que, de acordo com a jurisprudência desta Corte de Contas, exemplificada nos Acórdão 5423/2017-TCU-Segunda Câmara, Rel. Aroldo Cedraz, 3.917/2016-TCU-1ª Câmara, Rel. Bruno Dantas, 3.384/2011-TCU-2ª Câmara, Rel. André de Carvalho, a realização de saques da conta bancária específica não constitui óbice intransponível à comprovação do nexo de causalidade entre as receitas e as despesas do convênio, desde que o gestor apresente documentos que possibilitem essa comprovação, e que, embora algumas despesas tenham sido realizadas anteriormente à liberação dos recursos, foram pagas após a liberação, os documentos que se referem aos valores R$ 8.888,00 (ampliação e tratamento das fotos) e R$ 6.000,00 (criação e design de sítio na Internet) , por possibilitar a comprovação do nexo de causalidade, também podem ser acatados (vide linhas hachuradas) .
6.13.	Esse também foi o entendimento no caso do Acórdão 10682/2015-TCU-Segunda Câmara, Rel. Vital do Rêgo, trazido pelo recorrente como precedente.
6.14.	Em relação aos demais documentos ora encaminhados pelo recorrente, foi realizada a conciliação financeira para fins de estabelecimento do nexo causal, tendo o seguinte resultado:
	Despesas identificadas
	Comprovantes de pgtos. apresentados
	Extrato Bancário (ag. 2243, conta corrente 93764-9) 
	Observação

	Produtor executivo
	NF 757, de 11/2/2011, Photo Agência,  no valor de R$ 6.000,00 (peça 57, p. 27) 
	Cheque 664, de 14/1/2011, no valor de R$ 6.000,00 (peça 56, p. 50) , correspondente ao extrato à peça 57, p. 66
	Não acatado - destinatário do cheque - André Dusek - não corresponde ao fornecedor que emitiu a nota fiscal.

	Recepcionista (monitor, recepção, segurança e vernissage) 
	NF 92, de 2/2/2011, fornecedor Festa Assessoria e Eventos, no valor de R$15.000,00 (peça 57, p. 32) 
	Transferência da conta específica, em 3/2/2011 (peça 57, p. 64) 
	Não acatado pelo acórdão recorrido, pois despesa para coquetel seria vedado pelo art. 24, VI, da então vigente IN MinC nº 1, de 2010.
No entanto, a nota fiscal faz referência também ao serviço de recepcionista, que estava previsto no orçamento (peça 6, p. 11) , no valor de R$ 1.624,00. Entende-se que essa parcela pode ser aceita.

	Elaboração e agenciamento
	NF 117, de 25/2/2011, fornecedor F7 Comunicações, no valor de R$ 10.000,00  (peça 6, p. 32) 
	Cheque 675, de 25/2/2011, no valor de R$ 10.000,00 (peça 56, p. 44) , correspondente ao extrato à peça 57, p. 67
	Não acatado - cheque ao portador - impossibilidade de comprovação do nexo de causalidade

	Projeto de Iluminação, montagem e exposição
	NF 18235, de 21/2/2011, fornecedor Aldo Riccheiro Filho , no valor de 3.000,00 (peça 57, p. 18) 
	Cheque 670, de 25/2/2011, no valor de R$ 1.645,00 (peça 56, p. 46) , correspondente ao extrato à peça 57, p. 66
	Não há correspondência entre valor da nota fiscal e movimentação no extrato bancário (peça 57, p. 65-67) , o que inviabiliza estabelecer nexo de causalidade.

	Direito autorais
	a favor de Alan Kardec Epifânio Alves, no valor de R$ 13.665, 86
	Transferência 
	Pagamento acatado e já reduzido do débito imputado, conforme itens 51 e 52 da instrução da unidade técnica, à peça 32, p.8-9.

	Coordenação Gráfica
	NF 38, de 4/2/2011, fornecedor Boibumba Design, no valor de R$ R$ 11.222,00 (peça 57, p. 30) 
	Cheque 655, de 25/2/2011, no valor de R$ 10.000,00 (peça 56, p. 44) , correspondente ao extrato à peça 56, p. 51
	Não há correspondência entre valor da nota fiscal e cheque utilizado para pagamento (peça 57, p. 65-67) , além de destinatário do cheque - João Felipe Campello - não corresponder ao fornecedor que emitiu a nota fiscal, o que inviabiliza estabelecer nexo de causalidade.

	Projeto e Arte final
	NF 17192, de 7/2/2011 , no valor de R$ 9.306,00, fornecedor Aldo Riccheiro Filho (peça 57, p. 21) 
	Cheque 659, de 8/2/2011, no valor de R$ 9.306,00 (peça 56, p. 52) , correspondente ao extrato à peça 57, p. 66
	A despeito da correspondência entre nota fiscal e movimentação bancária, o item "projeto e arte final" não compõe o orçamento aprovado (peça 6, p. 3-6 e 9-12) .

6.15.		Ao contrário do que afirma o recorrente, não basta a execução física do objeto para fins de comprovação da regular aplicação dos recursos, fazendo-se necessário a demonstração de que os recursos foram aplicados corretamente, o que inclui a comprovação, pelo gestor, de que esse objeto tenha sido pago com os recursos do ajuste (Acórdão 1718/2010-TCU-Primeira Câmara, Rel. Bruno Dantas, 3224/2019-2ª Câmara, Rel. Augusto Shermann e 892/2018-Plenário, Rel. Raimundo Carreiro) .   
6.16.	No caso, como resultado da conciliação financeira, foi possível comprovar a execução financeira com a configuração do nexo de causalidade entre os comprovantes de pagamentos apresentados e os desembolsos efetuados na conta corrente do recorrente, relativos apenas à importância de R$ 16.512,00 (linhas hachuradas nas tabelas referentes aos subitens 6.10 e 6.14 retro) , os quais se reproduz a seguir: 
	Despesas identificadas
	Comprovantes de pgtos. apresentados
	Extrato Bancário (ag. 2243, conta corrente 93764-9) 
	Observação

	Ampliação e tratamento das fotos
	NF 9211, de 25/1/2011, Gráfica Strech,  no valor de R$ 8.888,00 (peça 57, p. 33) 
	Cheque 658, de 4/2/2011, no valor DE 8.888,00 (peça 56, p. 45) , correspondente ao extrato à peça 57, p. 66) 
	Pagamento regular, compatível com o orçamento sugerido, a não ser pelo comprovante de despesa emitido em período anterior à data de transferência dos recursos

	Criação e design sítio Internet
	NF 15459, de 14/1/2011, Fornecedor Aldo Riccheiro Filho, no valor de R$ 6.000,00 (peça 57, p. 24) 
	Cheques 669 e 676, ambos de 21/2/2011 e no valor de 3.000,00, totalizando R$ 6.000,00 (peça 56, p. p. 48 e 49) , correspondente ao extrato à peça 57, p. 66
	Pagamento regular, compatível com o orçamento sugerido, a não ser pelo comprovante de despesa emitido em período anterior à data de transferência dos recursos 

	Serviço de Recepcionista
	NF 92, de 2/2/2011, fornecedor Festa Assessoria e Eventos, no valor de R$15.000,00 (peça 57, p. 32) - acatado parcialmente - R$ 1.624,00.
	Transferência da conta específica, em 3/2/2011 (peça 57, p. 64) .
	A nota fiscal faz referência, dentre outros, ao serviço de recepcionista, que estava previsto no orçamento (peça 6, p. 11) , no valor de R$ 1.624,00. Entende-se que essa parcela pode ser aceita.

6.17.	Dessa forma, de acordo com os pagamentos que tiveram o nexo causal comprovado, conclui-se que remanesce o débito no valor de R$ 89.416,83 (R$ 105.928,83 - 16.512,00) , devendo este ser ressarcido pelo recorrente.
6.18.	Registra-se que o princípio do formalismo moderado, bem como o da instrumentalidade das formas já está sendo adotado, uma vez que, mesmo incorrendo em irregularidade de saque na conta corrente específica e utilização de conta pessoal, situação vedada na Lei de Incentivo Fiscal, está sendo examinada a regularidade de sua execução financeira. O que não se pode admitir é a aprovação de suas contas, sem que se comprove que os recursos repassados foram, de fato, empregados no projeto para o qual se destinava. 
6.19.	Nesse caso, não podem ser consideradas ínfimas, nem meramente formais, as irregularidades apuradas, pois possuem gravidade suficiente para ensejar a reprovação das contas.
6.20.	Acerca da inexistência de dolo ou má-fé, vale dizer que a imputação de débito e multa decorreu do juízo acerca das irregularidades atribuídas ao recorrente, sobre as quais as razões recursais não lograram êxito em elidir.
6.21.	Para a jurisprudência consolidada desta Corte, no âmbito dos processos de controle externo, a responsabilidade dos gestores de recursos públicos é de natureza subjetiva e o dever de reparar prejuízo causado ao erário independe da intenção do agente que praticou o ato irregular, bastando que tenha atuado com culpa lato sensu em qualquer uma de suas modalidades (v.g. Acórdãos 185/2016, Rel. Vital do Rêgo, 1.427/2015, Rel. Augusto Nardes e 1.512/2015, Rel. Bruno Dantas, todos do Plenário) .
6.22.	Espera-se do gestor probo e diligente que demonstre a boa e regular aplicação dos recursos. Age com culpa o gestor que não prova a aplicação dos recursos sob sua responsabilidade, pois a não comprovação, conduz, necessariamente, a dano que deve ser ressarcido.
6.23.	É sabido que todo aquele que causa prejuízo a outrem, dolosa ou culposamente, tem o dever de indenizar, dever esse que, na área pública, é operacionalizado pela tomada de contas especial (TCE) , instrumental de concretização do devido ressarcimento. Dessa forma, não servem como precedentes os Acórdão 4205/2014-TCU-Primeira Câmara, Rel. Weder de Oliveira e 812/2014-Plenário, Rel. Benjamin Zymler, trazidos pelo recorrente, no sentido de que seria suficiente, no presente caso, apenas a expedição de determinações e orientações, uma vez que ali não se trata de julgamento de contas em TCE, mas de representação e tomada de contas ordinária, respectivamente, inexistindo débito a ser ressarcido.
6.24.	O dever de indenizar nasce do dano causado por culpa do agente. São irrelevantes o dolo ou a prova de que tenha obtido benefício para si ou para outrem. A presença de dolo e de eventual locupletamento são circunstâncias que, quando presentes, conferem maior gravidade ao ato ilícito (Acórdão 2367/2015-TCU-Plenário, Rel. Benjamin Zymler, 5297/2013-1ª Câmara, Rel. José Múcio e 1942/2012-2ª Câmara, Rel. Aroldo Cedraz) .  
6.25.	Dessa forma, a ausência de dolo por parte do responsável não o exime do dever de recompor o dano a que deu causa por meio de atuação desautorizada.
6.26.	No que tange à alegação de enriquecimento ilícito da União, não tendo sido comprovado o emprego dos valores nas finalidades acordadas, é obrigatória a devolução da quantia recebida à respectiva origem.
6.27.	Assim, considerando que cabe ao gestor dos recursos comprovar a boa e regular aplicação dos recursos, o que inclui a comprovação da execução física e financeira do Projeto Pronac, que não ocorreu integralmente, cabe sua responsabilização no ressarcimento do débito, o qual, fica reduzido para R$ 81.252,83.   
7.	Se cabe o cancelamento da multa aplicada ao recorrente (peça 56, p. 12) .
7.1.	O recorrente afirma que não lhe cabe a multa aplicada, com base nos seguintes argumentos:
	a) a lei não pode exigir o depósito prévio de valores controvertidos porque tal exigência é ofensiva à garantia constitucional da ampla defesa e configura abuso de autoridade nos termos da Lei. 13.869/20129;
	b) resta devidamente comprovado que todos os valores captados, pagos pela empresa Souza Cruz S/A, foram devidamente empregados na elaboração e execução do Projeto Pronac 104164.
Análise
7.2.	Não assiste razão ao recorrente. A multa foi aplicada pelo item 9.3 do acórdão recorrido. O fundamento para aplicação da multa do art. 57 da Lei 8.443/1992 é a existência de dano ao Erário, sendo requisito suficiente para que a aplicação dessa multa seja considerada regular.
7.3.	Isso decorre da redação do dispositivo: "Quando o responsável for julgado em débito, poderá ainda o Tribunal aplicar-lhe multa de até cem por cento do valor atualizado do dano causado ao Erário". O único elemento da hipótese fática da norma é a condenação em débito, presente neste caso.
7.4.	O que pode ser examinado, no presente caso, na hipótese de acolhimento da proposta de redução do débito, é a redução proporcional da multa, admitida, conforme jurisprudência desta Corte de Contas (Acórdão 441/2020-TCU-Plenário, Rel. Raimundo Carreiro, 158/2020-Plenário, Rel. Vital do Rêgo, 2621/2019-Plenário, Rel. Bruno Dantas) .  
7.5.	Assim, considerando que a multa aplicada é fundada no valor do débito, desde que admitida a proposta de mitigação do débito imputado, a multa pode também ser reduzida, de forma proporcional.  
8.	Se o recorrente agiu com boa-fé (peça 56, p. 32-33, 36) .
8.1.	O recorrente afirma que houve boa-fé de sua parte, com base nos seguintes argumentos:
	a) em nenhum momento restou demonstrado que o ora recorrente tenha se beneficiado com os recursos públicos federais, pois toda a verba disponibilizada R$ 165.609,00 foi devidamente empregada única e exclusivamente para a realização do projeto, não podendo, dessa forma, devolver recursos que foram empregados no projeto;
	b) a situação de atraso das verbas quando do lançamento do projeto foi contornada pelo recorrente; 
	c) após os elementos probatórios trazidos à colação, em que o recorrente elucidou, com ética e transparência, as dificuldades enfrentadas nas fases de desenvolvimento e execução do projeto, não há elementos de fato que configure o dano, estando a boa-fé configurada;
Análise
8.2.	Não assiste razão ao recorrente. Em relação à boa-fé, o exame feito pelo Tribunal obedece ao disposto no art. 12 da Lei 8.443/1992 e nos parágrafos 2º e 3º do artigo 202 do Regimento Interno.
8.3. 	A análise é feita por ocasião da resposta à citação e não tem o condão de afastar a ocorrência do dano, mas de conceder uma nova chance para o pagamento, antes do julgamento das contas, conforme art. 12, §§ 1º e 2º, da Lei 8.443/1992, desde que não haja outras irregularidades constatadas. 
8.4.	No caso, a unidade técnica concluiu inexistir elementos que possibilitassem concluir pela ocorrência de boa-fé do recorrente. Tal entendimento está amparado nos Acórdão 4468/2018-TCU-Primeira Câmara, rel. Min. Walton Alencar, 133/2015-TCU-1ª Câmara, rel. Bruno Dantas, e 5.070/2015-2ª Câmara, rel. André de Carvalho.
8.5.		Diante desses elementos, não foi possível aferir a boa-fé do recorrente.
CONCLUSÃO
9.	Das análises anteriores, conclui-se:
a) considerando que o pedido de sustentação oral do recorrente foi realizado de forma clara e incontestável, estando de acordo com o estabelecido no art. 168, do RI/TCU, e que, embora tenha sido registrado nos autos, não foi analisado por esta Corte de Contas, incorreu este Tribunal em error in procedendo, restando configurada a inobservância ao devido processo legal, que alcança interesse de ordem pública apto a ensejar a nulidade absoluta do acórdão recorrido, a não ser que o Tribunal decida o mérito da questão a favor da parte, nos termos do art. 171, parágrafo único do RI/TCU; 
b) o exame integrado dos documentos trazidos na presente fase recursal possibilitou, em parte, o estabelecimento do nexo de causalidade entre as despesas realizadas, os recursos captados e o objeto pactuado, no montante de R$ 16.512,00, o qual, se reduzido do dano inicialmente apurado, perfaz o débito no valor de R$ 89.416,83, de responsabilidade do recorrente;
	c) considerando que a multa aplicada ao recorrente pelo item 9.3 do acórdão recorrido é fundada no valor do dano, desde que admitida a proposta de mitigação do débito imputado, a multa pode ser reduzida, de forma proporcional;
d) a partir dos elementos constantes nos autos, não foi possível aferir a boa-fé do recorrente.
9.1.	A análise dos elementos/documentos trazidos pelo recorrente na presente fase recursal não foram são suficientes para reformar o julgado nos termos do art. 171, parágrafo único do RI/TCU, razão pela qual, é forçoso reconhecer a legitimidade da preliminar aventada de nulidade absoluta.
9.2.	Subsidiariamente, caso o Tribunal não acate a tese de nulidade trazida em preliminar, propõe-se o provimento parcial para redução do débito e da multa aplicada ao recorrente. 
9.3.		Registre-se, por fim, que o recorrente, por meio da sua representante legal - Dra. Gizele Mariel de Faria Ramos -, requer a realização de sustentação oral por ocasião do julgamento (peça 56, p. 40) , cabendo o seu deferimento nos termos do art. 168 do RI/TCU. A notificação da parte acerca do deferimento de seu pedido deve ser realizada por meio da publicação das pautas das sessões na imprensa oficial ou portal do Tribunal na internet e em excerto do Boletim do Tribunal de Contas da União, nos termos do art. 3º da Portaria TCU 239/2000 c/c art. 141, § 4º, do RITCU.
PROPOSTA DE ENCAMINHAMENTO 
10.	Ante o exposto, com fundamento nos artigos 32, inciso I; e 33, da Lei 8.443/1992, submetem-se os autos à consideração superior, com posterior encaminhamento ao Ministério Público junto ao Tribunal de Contas da União e ao Gabinete do Relator, propondo:
a)  conhecer do recurso interposto por Alan Kardec Epifâanio Alves e, no mérito, dar-lhe provimento parcial para declarar a nulidade do acórdão recorrido;
b) subsidiariamente, na hipótese de não acolhimento da proposta anterior, conhecer do recurso e, no mérito, dar provimento parcial ao recurso impetrado por Alan Kardec Epifanio Alves para reduzir o débito a que foi condenado e a multa, proporcionalmente, ficando a tabela contida no item 9.1 do acórdão recorrido com a seguinte redação:
	Data
	Valor (em R$) 

	3/2/2011
	89.416,83

c)  deferir os pedidos de sustentação oral dos responsáveis, nos termos do artigo 168 do Regimento Interno, devendo a notificação ser feita conforme estabelecido no artigo 3º da Portaria TCU 239/2000, c/c artigo 141, § 4º, do Regimento Interno;
comunicar a deliberação que vier a ser proferida por esta Corte aos recorrentes, ao Ministério da Cultura, à Procuradoria da República no Distrito Federal e demais interessados.
3.	O Secretário da Serur, dissentindo pontualmente sobre o encaminhamento proposto pela auditora, assim se manifestou (peça 73) :
A despeito de minha concordância com a análise realizada pela auditora desta secretaria (peça 71) , ratificada pelo titular da Subunidade (peça 72) , tenho entendimento distinto quanto ao encaminhamento a ser sugerido ao Exmo. Relator. Tendo em vista que esta secretaria está acolhendo a preliminar de nulidade do acórdão recorrido, proponho o provimento total ao recurso em questão.
4.	O Ministério Público junto ao TCU, em Parecer da lavra do Procurador Sérgio Ricardo da Costa Caribé (peça 74) , emitiu a seguinte pronunciamento:
Trata-se de recurso de reconsideração interposto pelo Sr. Alan Kardec Epifânio Alves contra o Acórdão 3897/2019-TCU-Segunda Câmara, que julgou irregulares as contas do recorrente, condenando-o em débito e aplicando-lhe multa. A referida decisão foi objeto de embargos de declaração, os quais foram apreciados por meio do Acórdão 11403/2019-TCU-Segunda Câmara que conheceu do recurso para, no mérito, rejeitá-lo.
Esta tomada de contas especial foi instaurada em decorrência de irregularidades na prestação de contas dos recursos captados com base na Lei 8.313/1991 pelo Sr. Alan Kardec Epifânio Alves, no âmbito do projeto Pronac 10-4164, cujo objeto era "A Exposição, o sítio na internet e o livro: Chumbada - uma viagem em 88 fotos da era Lula".
Os argumentos recursais foram sintetizados nos seguintes itens pela Serur:
a) ofensa ao direito de sustentação oral;
b) responsabilização incabível do recorrente;
c) solicitação de cancelamento da multa aplicada;
d) boa-fé do recorrente.
A auditora responsável pela instrução reconhece a procedência do argumento relativo à ofensa ao direito de sustentação oral e propõe dar provimento parcial ao recurso para declarar a nulidade do acórdão recorrido. Subsidiariamente, sugere, caso não acolhida a nulidade suscitada, o provimento parcial ao recurso para reduzir o débito e a multa aplicada, haja vista a comprovação de parte das despesas efetuadas com os recursos. 
Enquanto o Diretor Técnico aquiesceu à proposta formulada pela auditora, o Secretário da Serur concluiu que a nulidade relativa à não apreciação do pedido de sustentação oral enseja o provimento total do recurso para tornar sem efeito a decisão vergastada.
A meu ver, assiste razão ao titular da Serur, conforme passarei a expor.
Inicialmente, cabe registrar que o relator a quo, ao apreciar os embargos opostos pelo Sr. Alan Kardec Epifânio Alves enfrentou a questão do pedido de sustentação oral concluindo nos seguintes termos:
6. Bem se sabe, ainda, que, em plena consonância com a legislação aplicável, o TCU não estaria obrigado a fazer a pessoal intimação dos eventuais advogados, nem sobre a subsequente pauta para o julgamento, nem, tampouco, sobre a possível sustentação oral, pois caberia ao responsável ou ao interessado, além dos seus procuradores, promover o subjacente acompanhamento sobre o andamento do correspondente processo, podendo se valer, para tanto, até mesmo do sistema "Push" disponível no portal do TCU perante a internet.
Não obstante concorde quanto à inexistência de imposição de comunicação pessoal acerca da inclusão do processo na pauta de julgamento, verifico que o cerne da questão reside, na verdade, na apreciação ou não do pedido de sustentação oral pelo Tribunal, situação da qual decorreriam providências com reflexo sobre a publicação da pauta no Diário Oficial da União e no âmbito do sistema interno desta Corte de Contas.
De acordo com o previsto no art. 168, § 1º, do Regimento Interno do TCU quanto ao pedido de sustentação oral, "o requerimento da parte será apreciado pelo Presidente do respectivo colegiado, devendo ser dada ciência da respectiva decisão ao dirigente da unidade responsável pelo secretariado das sessões".
Compulsando os autos, não localizei manifestação relativa à solicitação formulada pelo recorrente e, mediante consulta ao Diário Oficial da União do dia 14/6/2019, no qual foi publicada a pauta da sessão em que o processo seria apreciado, não há menção ao pedido de sustentação oral dirigido ao Tribunal pela representante legal do recorrente (http://pesquisa.in.gov.br/imprensa/jsp/visualiza/index.jsp?data=14/06/2019&jornal=515&pagina=127&totalArquivos=130) . A consulta à pauta da sessão disponível na base de dados desta Corte de Contas também aponta que não há indicação de sustentação oral para estes autos, reforçando a tese de que a solicitação não foi objeto de análise pelo relator a quo.
A inobservância do disposto no Regimento Interno do TCU acerca do pedido formulado configura error in procedendo, o que requer a correção do procedimento para fins de viabilizar ao Sr. Alan Kardec Epifânio Alves o direito de produzir a sustentação oral e exercer de forma plena sua ampla defesa.
Nesse sentido, em consonância com os enunciados colhidos da jurisprudência selecionada pela Serur (Acórdão 10958/2018-TCU-Primeira Câmara e Acórdão 7716/2019-TCU-Segunda Câmara) , bem assim por entender que o não atendimento ao pedido pode ter prejudicado o direito do responsável de utilizar-se de todos os meios possíveis para desconstituição do débito que lhe é imputado, proponho, com as devidas vênias ao entendimento externado pelo relator dos embargos, dar provimento ao recurso de reconsideração.
Chamo a atenção para a necessidade de, caso acolhida a proposta de dar provimento ao recurso, dirigir as notificações e realizar as publicações com o nome da advogada signatária do recurso de reconsideração, conforme pedido na peça 56, p. 40. 
Diante do exposto, este membro do Ministério Público de Contas manifesta-se de acordo com o Secretário da Serur e sugere o provimento do recurso.
 
É o Relatório.

Gizele Mariel de Faria Ramos (44.334/OAB-DF) e outros, representando Alan Kardec Epifanio Alves.

Procurador Sergio Ricardo Costa Caribé.

TOMADA DE CONTAS ESPECIAL. ENTÃO MINISTÉRIO DA CULTURA. PRONAC. IMPUGNAÇÃO PARCIAL DOS DISPÊNDIOS. CONTAS IRREGULARES. DÉBITO. MULTA. RECURSO DE RECONSIDERAÇÃO. AUSÊNCIA DE APRECIAÇÃO DE PEDIDO DE SUSTENTAÇÃO ORAL. VÍCIO INSANÁVEL. CONHECIMENTO. PROVIMENTO. INSUBSISTÊNCIA DE ACÓRDÃO. RESTITUIÇÃO DOS AUTOS AO RELATOR A QUO.

TOMADA DE CONTAS ESPECIAL (TCE)

Secretaria de Recursos (SERUR).

Inicialmente, registro que atuo nos presentes autos por força de sorteio, conforme termo juntado à peça 60.
2.	Em exame recurso de reconsideração interposto por Alan Kardec Epifânio Alves contra o Acórdão 3897/2019-TCU-Segunda Câmara (Relator Ministro André Luís de Carvalho) , proferido em apreciação de tomada de contas especial instaurada pelo então Ministério da Cultura em desfavor do responsável ora recorrente, diante da impugnação parcial das despesas alusivas ao Pronac 10-4164, no âmbito do projeto intitulado "A Exposição, o sítio na internet e o livro: Chumbada - uma viagem em 88 fotos da era Lula".
3.	Por meio do Acórdão 3897/2019-TCU-Segunda Câmara, mantido, em sede de apreciação de embargos de declaração, pelo Acórdão 11403/2019-TCU-Segunda Câmara, o Tribunal decidiu julgar irregulares as contas de Alan Kardec Epifânio Alves, com condenação em débito no valor histórico de R$ 105.928,83, e aplicação da multa prevista no art. 57 da Lei 8.443/1992, no valor de R$ 25.000,00.
5.	Em síntese, o recorrente alega, em preliminar, a nulidade do Acórdão 3897/2019-TCU-Segunda Câmara em virtude de ofensa ao direito de sustentação oral, a qual havia sido objeto de prévio e expresso requerimento do responsável (peça 30, p. 4) , bem como da ausência de intimação da parte. No mérito, o recorrente busca demonstrar, com argumentos diversos, que inexiste de sua parte a responsabilidade que lhe foi imposta, que não lhe cabe a multa aplicada e que houve boa-fé de sua parte.
6.	Em análise dos argumentos recursais (peça 71) , a Auditora Federal de Controle Externo (AUFC) da Serur, concluiu que:
a) considerando que o pedido de sustentação oral do recorrente foi realizado de forma clara e incontestável, estando de acordo com o estabelecido no art. 168, do RI/TCU, e que, embora tenha sido registrado nos autos, não foi analisado por esta Corte de Contas, incorreu este Tribunal em error in procedendo, restando configurada a inobservância ao devido processo legal, que alcança interesse de ordem pública apto a ensejar a nulidade absoluta do acórdão recorrido, a não ser que o Tribunal decida o mérito da questão a favor da parte, nos termos do art. 171, parágrafo único do RI/TCU; 
b) o exame integrado dos documentos trazidos na presente fase recursal possibilitou, em parte, o estabelecimento do nexo de causalidade entre as despesas realizadas, os recursos captados e o objeto pactuado, no montante de R$ 16.512,00, o qual, se reduzido do dano inicialmente apurado, perfaz o débito no valor de R$ 89.416,83, de responsabilidade do recorrente;
c) considerando que a multa aplicada ao recorrente pelo item 9.3 do acórdão recorrido é fundada no valor do dano, desde que admitida a proposta de mitigação do débito imputado, a multa pode ser reduzida, de forma proporcional;
d) a partir dos elementos constantes nos autos, não foi possível aferir a boa-fé do recorrente.
9.1.	A análise dos elementos/documentos trazidos pelo recorrente na presente fase recursal não foram são suficientes para reformar o julgado nos termos do art. 171, parágrafo único do RI/TCU, razão pela qual, é forçoso reconhecer a legitimidade da preliminar aventada de nulidade absoluta.
9.2.	Subsidiariamente, caso o Tribunal não acate a tese de nulidade trazida em preliminar, propõe-se o provimento parcial para redução do débito e da multa aplicada ao recorrente. 
7.	Nesse sentido, a AUFC, acompanhada pelo diretor da Serur (peça 72) , propôs, no essencial: a) conhecer do recurso e, no mérito, dar-lhe provimento parcial para declarar a nulidade do acórdão recorrido; b) subsidiariamente, na hipótese de não acolhimento da proposta anterior, conhecer do recurso e, no mérito, dar-lhe provimento parcial para reduzir o débito a que foi condenado e a multa, proporcionalmente.
8.	O Secretário da Serur acolheu a análise feita pela AUFC, ratificada pelo diretor, porém divergiu do encaminhamento proposto. Devido ao fato de a unidade estar acolhendo a preliminar de nulidade, o dirigente da Secretaria de Recursos defendeu que a proposta deve ser pelo provimento integral do recurso (peça 73) .
9.	O Ministério Público junto ao TCU, em Parecer da lavra do Procurador Sérgio Ricardo da Costa Caribé (peça 74) , acompanhou o posicionamento do titular da Serur e fez considerações adicionais. Pela pertinência, permito-me reproduzir trecho da manifestação do Parquet: 
7. Inicialmente, cabe registrar que o relator a quo, ao apreciar os embargos opostos pelo Sr. Alan Kardec Epifânio Alves enfrentou a questão do pedido de sustentação oral concluindo nos seguintes termos:
6. Bem se sabe, ainda, que, em plena consonância com a legislação aplicável, o TCU não estaria obrigado a fazer a pessoal intimação dos eventuais advogados, nem sobre a subsequente pauta para o julgamento, nem, tampouco, sobre a possível sustentação oral, pois caberia ao responsável ou ao interessado, além dos seus procuradores, promover o subjacente acompanhamento sobre o andamento do correspondente processo, podendo se valer, para tanto, até mesmo do sistema "Push" disponível no portal do TCU perante a internet.
8. Não obstante concorde quanto à inexistência de imposição de comunicação pessoal acerca da inclusão do processo na pauta de julgamento, verifico que o cerne da questão reside, na verdade, na apreciação ou não do pedido de sustentação oral pelo Tribunal, situação da qual decorreriam providências com reflexo sobre a publicação da pauta no Diário Oficial da União e no âmbito do sistema interno desta Corte de Contas.
9. De acordo com o previsto no art. 168, § 1º, do Regimento Interno do TCU quanto ao pedido de sustentação oral, "o requerimento da parte será apreciado pelo Presidente do respectivo colegiado, devendo ser dada ciência da respectiva decisão ao dirigente da unidade responsável pelo secretariado das sessões".
10. Compulsando os autos, não localizei manifestação relativa à solicitação formulada pelo recorrente e, mediante consulta ao Diário Oficial da União do dia 14/6/2019, no qual foi publicada a pauta da sessão em que o processo seria apreciado, não há menção ao pedido de sustentação oral dirigido ao Tribunal pela representante legal do recorrente (http://pesquisa.in.gov.br/imprensa/jsp/visualiza/index.jsp?data=14/06/2019&jornal=515&pagina=127&totalArquivos=130) . A consulta à pauta da sessão disponível na base de dados desta Corte de Contas também aponta que não há indicação de sustentação oral para estes autos, reforçando a tese de que a solicitação não foi objeto de análise pelo relator a quo.
11. A inobservância do disposto no Regimento Interno do TCU acerca do pedido formulado configura error in procedendo, o que requer a correção do procedimento para fins de viabilizar ao Sr. Alan Kardec Epifânio Alves o direito de produzir a sustentação oral e exercer de forma plena sua ampla defesa.
10.	Manifesto minha concordância com a análise convergente empreendida no âmbito da Serur, e acompanho a proposta de encaminhamento apresentada pelo dirigente da Unidade, acolhida pelo MPTCU. Adoto os fundamentos apresentados nos pareceres em questão (peças 71, 72 e 74) como razões de decidir, sem prejuízo dos comentários a seguir.
11.	O MPTCU fez uma leitura precisa do objeto central de discussão nesta etapa do processo. De fato, a despeito de não assistir razão ao recorrente quanto à ausência de intimação pessoal acerca da inclusão do processo na pauta de julgamento, resta evidenciada a falha decorrente da não apreciação do pedido de sustentação oral.
12.	Nos processos do TCU, inexiste obrigação de notificação pessoal da parte ou de seu representante acerca da inclusão de processo na pauta de julgamento e nem sobre eventual sustentação oral, visto que a publicação das pautas das sessões na imprensa oficial ou no Portal TCU é suficiente para promover a intimação do interessado para a realização de sustentação oral (Acórdão 356/2014-TCU-Plenário, de minha relatoria; Acórdão 5300/2013-TCU-Segunda Câmara, Rel. Min. André Luís de Carvalho; Acórdão 6101/2017-TCU-Segunda Câmara, Rel. Min. Augusto Nardes) .
13.	Por outro lado, não há, nos autos, qualquer elemento que demonstre que o pleito de sustentação oral expressamente registrado pelo Sr. Alan Kardec no corpo das alegações de defesa apresentadas (peça 28, p. 4) tenha sido apreciado. Cumpre ao TCU, em consonância com a jurisprudência desta Corte (Acórdão 3093/2012-TCU-Plenário, Rel. Min. Marcos Bemquerer Costa; Acórdão 7716/2019-TCU-Segunda Câmara, Rel. Min. Augusto Nardes) , admitir o erro de procedimento (error in procedendo) , em prejuízo ao exercício do direito ao contraditório e à ampla defesa, a ensejar a nulidade absoluta do acórdão recorrido, com a consequente determinação de restituição do feito ao Relator a quo, para nova apreciação.
14.	Estritamente para os fins previstos no art. 171, parágrafo único, do RICTU, verifico, em exame sumário, que a Serur concluiu pela insuficiência dos argumentos do recorrente, no mérito, para reformar o julgado.
15.	Dessa forma, abstenho-me de emitir opinião sobre os demais argumentos recursais e elementos trazidos pelo recorrente, no mérito, os quais poderão, a juízo do Relator a quo, subsidiar a análise por ocasião do novo julgamento da matéria.
16.	Por fim, esclareço que, estando o processo pautado para apreciação na Sessão da 2ª Câmara de 15/9/2020, minha assessoria identificou que não constou da pauta da sessão publicada no Portal TCU (https://portal.tcu.gov.br/sessoes/) o nome e número de inscrição profissional da advogada do recorrente, Dra. Gizele Mariel de Faria Ramos (OAB/DF 44334) , a despeito do expresso requerimento apresentado em 22/11/2019, por ocasião da interposição do recurso de reconsideração, no sentido de que as notificações processuais fossem feitas exclusivamente em nome da referida representante legal (peça 56, p. 40) .
17.	De modo a não incorrer em hipótese de nulidade (CPC, art. 272, § 5º) , ordenei a retirada do processo da pauta da sessão do dia 15/9/2020, para as correções devidas, e inclusão na pauta da sessão subsequente da 2ª Câmara (22/9/2020) . 
18.	Na esteira da Comunicação produzida pelo Ministro Walton Alencar Rodrigues, alusiva à deficiência na solução de cadastro de advogados em processos do TCU, aprovada na Sessão do Plenário de 9/9/2020, entendo pertinente dar ciência da ocorrência à Secretaria-Geral de Controle Externo (Segecex) .
19.	Face ao exposto, Voto por que o Tribunal adote o acórdão que ora submeto à apreciação deste Colegiado.
TCU, Sala das Sessões Ministro Luciano Brandão Alves de Souza, em 22 de setembro de 2020.
RAIMUNDO CARREIRO 
Relator